【裁判字號】    89,訴易,22
【裁判日期】    890530
【裁判案由】    侵權行為損害賠償
【裁判全文】
臺灣高等法院民事判決  八十九年度訴易字第二二號
    原      告  甲○○
    訴訟代理人  陳秀梅
    被      告  乙○○
    訴訟代理人  詹順發律師
右當事人間損害賠償事件，本院判決如左：
      主      文
被告應給付原告新台幣（以下同）伍拾捌萬陸仟柒佰零伍元及自民國八十九年一月二
十八日起至清償日止按週年利率百分之五計算之利息。
原告其餘之訴駁回。
訴訟費用由被告負擔十分之七、原告負擔十分之三。
      事      實
甲、原告方面：
一、聲明：被告應給付原告八十九萬元及自起訴狀繕本送達之翌日起至清償日止，按
    年息百分之五計算之利息。
二、陳述：(一)被告乙○○於民國八十七年八月一日下午五時許，駕駛自用小貸車，沿
    台北市中山區○○○道南向北行駛，疏於注意保持兩車併行之適當間隔，於路徑
    第三涵洞處時，車身突然偏右，其車尾勾到在其右側同向未違規之原告所騎乘輕
    機車左把手及原告左手，致原告人車倒地，受有左手掌深度撕裂傷併小指伸肌斷
    裂之傷害。案經台北市車輛行車事故鑑定委員會及台北市政府交通局鑑定結果均
    認係原告過失所致，並經法院刑事庭判處罪刑在案。
    (二)原告甫於八十七年暑假考取文化大學藝術研究所一年級之鋼琴演奏組，因左手
    掌受傷，治療及復健一年多，無法完全復原，共計支出醫藥費及復健費二萬一千
    四百六十八元；喪失勞動能力無法繼續在台北市私立美韻音樂短期補習班任教停
    止授課六個月，每個月薪資損失二萬伍千元，另在外授課私人學生十三人，每人
    每月二千八百元，共損失二十一萬八千四百元；又自八十八年一月下旬起，要找
    鋼琴教授補教鋼琴課，每堂二千五百元，每月四堂，至九月底止，增加支出生活
    上之需要八萬元；原告左手掌撕裂傷併小指伸肌斷裂，雖經治療尚未復原，左手
    背腱鞘囊腫尚須再作整刑外科手術切除，第四、五指關節外展受限，活動不良，
    經教授鑑定無法繼續在鋼琴演奏組深造，改修理論作曲組，損失不貲，只能教初
    級小學生鋼琴，無法教中級以上學生，收入甚低，精神受損害很大，請求非財產
    損害七十萬元，原告願減縮請求八十九萬元。
三、證據：提出醫藥費收據三十八張及統一發票二張、診斷證明書二張、在職證明書
    一張、教授證明書一張、所得稅扣繳憑單一張、照片一張為證外，聲請訊問證人
    曾文秀、朱象泰。
乙、被告方面：
一、聲明：(一)原告之訴駁回。(二)訴訟費用由原告負擔。
二、陳述：(一)本件被告貨車行駛在前，原告機車行駛在後，原告機車在隧道未開車燈
    ，視線不清又違規強行自右線超車未保持安全間距下追撞被告之貨車肇禍，被告
    貨車行駛在前，對後車無保持安全距離之義務，自無過失責任可言，證人連思平
    稱兩車併行，難認有一車行駛於先，另一人自後超過之情形，刑事判決認定事實
    錯誤。原審判決認定被告貨車未保持間距亦屬錯誤，因汽車行駛呈動態現象，發
    生車禍時會使人車離開原撞擊點，血跡非留在撞擊原點，刑庭以血跡點作為認定
    被告擦撞原告之處，顯然錯誤。車禍後現場已經移動，交通事故調查表所量繪現
    場圖、車身長寬度、馬路寬完全為理論之推測。交通單位二份鑑定均憑原告片面
    之詞作成。本件車禍實肇因原告騎車未保持安全間隔追撞被告貨車右後底所致。
    (二)偵查卷移送資料中並無機車左後照鏡附有藍漆，談話紀錄亦無此記載，縱有藍
    漆亦無證據證明係被告之貨車之藍漆，該鏡玻璃未破，顯非被告所留下，原覆議
    鑑定自屬無據。
    (三)原告請求賠償項目中全民健保，均由健保局支付，原告依全民健康保險法第八
    十二條規定已無請求權，其因小手傷，無增加生活需要問題，亦無復健問題，且
    理論作曲組收入未必低於鋼琴演奏組，原告車禍自身與有過失，慰撫金縱有賠償
    亦以一萬元為適當，原告在隧道不點燈致追撞被告車，應負百分之百責任，被告
    實不需賠償。
參、證據：提出偵查卷八十七年十二月十八日偵訊筆錄、車故現場圖、交通大隊事故
調查表、談話紀錄表等影本為證。
丙、本院依職權調閱本院八十八年度交上易字第五三二號被告過失傷害案件刑事卷證
    。
      理      由
一、原告主張：原告於民國八十七年八月一日下午五時許，騎輕機車行經台北市中山
    區○○○道南向北方向行駛至第三個涵洞處，因被告駕駛自用小貨車，未注意兩
    車併行之間隔距離，車身突然偏右，車尾勾到原告之輕機車左側把手及左手，致
    原告人車倒地，左手掌深度撕裂傷併小指伸肌斷裂。原告為文化大學藝術研究所
    一年級鋼琴演奏組學生，並在外授課，因本件車禍受傷支出醫藥費及復健費逾二
    萬一千四百六十八元，將來尚需支出第二次手術費用。受傷後無法教授學生鋼琴
    ，損失六個月收入二十一萬八千四百元，且自八十八年一月下旬起要找鋼琴教授
    課外補授原告鋼琴課，長達八個月，增加支出八萬元，原告經研究所鑑定測驗認
    因手指伸肌斷裂後無法上鋼琴演奏組而改上理論作曲組，將來收入損失不貲，精
    神損失數百萬元，僅請求非財產損害金七十萬元，原告減縮請求總計八十九萬元
    ，求為判決命被告如數給付並自起訴狀繕本送達翌日起加計法定利息。
    被告則以：本件車禍原因係原告在黃昏行駛於視線不良之隧道不點燈，以致追撞
    被告貨車，過失責任在原告，被告不負賠償責任。刑事判決認定被告有過失係屬
    錯誤，縱依刑事判決認定之事實，原告亦與有過失，且僅受小傷，其請求金額亦
    不實在，所提證據不足採信，精神慰藉金至多以一萬元為適當等語抗辯。
二、查本件原告主張於前揭時地駕駛輕機車，因被告駕駛自用小貨車併行時未注意保
    持安全間隔，車身突然偏右，自後撞及其機車左照後鏡面，車尾勾到原告機車左
    側把手及左手，致原告人車倒地，左手掌因而深度撕裂傷併小指伸肌斷裂傷之事
    實，業據其提出台北市立陽明醫院、及財團法人振興復健醫學中心之診斷證明書
    二件可稽，並有台灣士林地方法院檢察署八十七年度偵字第一一五二四號偵查卷
    所附台北市○○○道路交通事故調查報告表、原審法院八十八年度交易字第一三
    九號刑事卷所附台北市車輛行車事故鑑定委員會鑑定意見書、覆議意見書可憑。
    且被告於八十八年十月七日在原法院刑事庭審判時亦自認是被告後車斗稍微刮到
    。參照該卷附台北市警局中山分局中山分隊道路交通事故補充資料表所載，Ａ車
    即自小貨車右側車身擦痕。Ｂ車即輕機車左照後鏡撞痕，鏡面附著藍漆，該資料
    表並經被告簽名按指印，且經處理現場警員姚富春、翁憲堂於刑事庭證實為彼倆
    所制作。按調查報告表及現場圖所示，該自強隊道自南向北方向為二車道，路面
    寬度為七、二公尺，每一車道應為三、六公尺，現場遺留血跡處距離道路右側為
    ０‧六公尺，扣除被告小貨車身寬一、七公尺、原告輕機車車身０‧三公尺來計
    算，如現場血跡處即原告左手受傷所留血跡點即為兩車擦撞點，原告輕機車把手
    比車身寬，則０‧六公尺扣除機車本身寬度，其已極靠道路右側行駛，亦即行駛
    在右側０‧六公尺寬度內。反觀被告所駕小貨車，扣除車身寬度一、七公尺，距
    離路中心之分道線尚有一公尺餘，足證被告小貨車確未行駛於該線道路中心，故
    原告指訴被告偏右行駛未保持安全間隔，原告已緊靠右側行駛，自堪認為真實。
    台北市車輛行車事故鑑定委員會及台北市政府交通局鑑定及覆議結果，亦均認為
    被告小貨車未保持行車安全間隔為肇事原因，該被告所抗辯無過失各節云云，不
    足取信。
三、按因故意或過失，不法侵害他人之權利者，負損害賠償責任。不法侵害他人之身
    體或健康者，對於被害人因此喪失或減少勞動能力或增加生活上之需要時，應負
    損害賠償責任。被害人雖非財產上之損害，亦得請求賠償相當之金額，民法第一
    百八十四條第一項前段、第一百九十三條第一項、第一百九十五條第一項前段分
    別定有明文。本件原告主張因被告駕駛小貨車未注意保持安全間隔過失擦撞原告
    輕機車左手把，致其左手掌及小指受傷之事實，既經舉證證明如前述，從而依上
    開民法規定，請求被告賠償其醫療費用及生活上增加支出、減少收入之損失和精
    神慰撫金，自屬有理由，所應審酌者為賠償金額及被告抗辯原告與有過失應予過
    失相抵，是否合理？經查：
  (一)關於醫療費用部分：原告主張醫藥費及復健費迄今逾二萬一千四百六十八元，雖
    據其提出台北市立陽明醫院、高雄立市大同醫院、財團法人振興復健醫學中心所
    出具診斷證明書、收據及台北市立陽明醫院指示購買矽膠片統一發票等共四十二
    張為證。惟依收據所載自負額含醫院指定自購矽膠片部分醫療費用總計八千一百
    五十元，係因被告侵權行為所發生損害，堪予採信。其餘證明書費共一百四十元
    非屬醫療費用，其他均為健保局負擔，被告抗辯此部分依全民健康保險法第八十
    二條規定，該部分醫療費用請求權已移轉中央健保局，故應予剔除。
  (二)喪失勞動能力損失部分：原告主張受傷後自八十七年八月一日起至八十八年一月
    三十一日止六個月共損失私人教授學生鋼琴課收入二十一萬八千四百元。惟據其
    提出美韻音樂補習班證明書、所得稅扣繳憑單所載及該補習班負責人曾文秀結證
    證明其兼課平均每月薪資為二萬五千元，則原告受傷無法授課之六個月期間損失
    為十五萬元，此部分請求堪予採信。超過部分未舉證證明，應予扣除。
  (三)增加生活上之支出部分；原告主張其受傷期間無法在學校研究所接受鋼琴教授指
    導，自八十八年一月下旬起，必須課外找鋼琴教授上課，每堂須繳費二千五百元
    ，每月四堂課，教授至九月底，共增加支出八萬元，亦經文化大學教授朱象泰到
    庭結證證明，自堪採信。按民法第一百九十三條第一項規定所謂增加生活上之需
    要時，應負損害賠償責任。指被害人以前並無此需要，因為受侵害，始有支付此
    費用之需要而言。有無此需要，應按被害人之生活狀況而言，非限於食、衣、住
    、行之需要，原告為在求學中之研究生，上課學習為其生活之一部分，被告抗辯
    認此非生活上之需要云云，不足採取。
  (四)非財產上之損害部分：原告主張其左手掌受傷至今尚未痊癒之事實，除已據其提
    出前開醫院診斷證明書，並提出受傷後手掌照片為證，其必須再接受第二次整型
    手術，堪予採信。又原告受傷後因手指伸展受限，已無法在鋼琴演奏上發展，不
    得已改學理論作曲組，業據其提出私立中國文化大學藝術研究所所長及主修教授
    之證明書一件外，並經主修教授朱象泰到庭證實，亦堪採信。原告在研究所深造
    階段，受此重大打擊，精神痛苦異常，依經驗法則為一般人所能理解。本院審酌
    原告為大學研究生，因受傷而無法完成其從事鋼琴演奏之事業志趣，被告為從事
    養業等兩造之身分、地位、經濟能力，認為原告主張精神損害金以六十萬元為
    適當，超過部分為無理由。
  (五)關於被告抗辯過失相抵部分：本件原告雖主張依台北市行車事故鑑定委員會鑑定
    結果原告無過失，惟按在隧道內行駛，雖隧道內有照明設備，但燈光較暗，如同
    在夜間行駛，參照道路交通安全規則第一百零九條規定應開燈。原告在八十八年
    十月七日原法院刑事庭審判中自認當時兩造都沒有開燈，有前開筆錄可憑。從而
    ，被告抗辯原告與有過失，自堪採信，本院審酌兩造過失程度，認為原告應負百
    分之三十，被告應負百分之七十比例。
    綜上所述本件原告損害合計為八十三萬八千一百五十元，按兩造過失比例分擔，
    被告應負責賠償五十八萬六千七百零五元，原告此部分之請求為有理由，應予准
    許。被告已於八十九年一月二十七日收受起訴狀繕本，原告請求自翌日起按法定
    利率年息百分之五加付遲延利息，亦屬有理由，應併予准許。超過五十八萬六千
    七百零五元部分原告之訴為無理由，應予駁回。
據上論結，本件原告之訴一部為有理由、一部為無理由，依民事訴訟法第七十九條判
決如主文。
中      華      民      國    八十九    年      五      月    三十      日
                            民事第二庭
                                審判長法  官  尤  豐  彥
                                      法  官  魏  麗  娟
                                      法  官  梁  玉  芬
右正本係照原本作成。
不得上訴。
中      華      民      國    八十九    年      六      月      一      日
                                      書記官  蕭  秀  琴


司法院資訊處製作；財團法人民間司法改革基金會備份。
